臺灣彰化地方法院刑事判決
110年度訴字第713號
公  訴  人  臺灣彰化地方檢察署檢察官  
被      告  劉翰陽



指定辯護人  本院公設辯護人陳志忠
上列被告因加重詐欺等案件，經檢察官提起公訴（110年度偵字
第7715號），本院依簡式審判程序，判決如下：
    主  文
劉翰陽犯如附表主文欄所示之罪，各處如所示之刑。應執行有期
徒刑壹年伍月。
犯罪所得新臺幣貳仟元，追徵之。
    犯罪事實
一、劉翰陽於民國109年4月初之某日，基於參與犯罪組織之犯意
    ，加入「小P」所屬之詐欺集團，而該集團是3人以上、以實
    施詐術為手段，所組成具有持續性及牟利性之結構性組織，
    劉翰陽負責將詐欺集團指示之金融卡交給車手張政琪，並監
    督車手前往取款，再向車手收取領取之款項以轉交上手。
二、劉翰陽、張政琪（本院另行審結）及所屬詐欺集團其他成員
    ，共同意圖為自己不法之所有，基於三人以上共同詐欺取財
    、洗錢之犯意聯絡，於附表所示之時間，以所示之方式，向
    簡孟軒、羅楒琪及林培英行騙，他們因而陷於錯誤，將所示
    之金額，匯入所示之人頭帳戶內。詐欺集團不詳成員，先指
    示劉翰陽將人頭帳戶提款卡交給張政琪，再由張政琪前往領
    款，並將取得款項交給劉翰陽，劉翰陽再將取得之款項轉交
    給詐欺集團不詳成員，因而成功掩飾、隱匿詐欺不法所得之
    去向。
    理  由
一、前揭犯罪事實，業經被告劉翰陽於偵查及本院審理時自白在
    案，且經證人即共同被告張政琪、證人即附表所示之被害人
    兼或於警詢、偵查中證述明確，復有便利商店與路口監視器
    翻拍照片、查獲照片、如附表所示人頭帳戶之所有人資料及
    交易明細表在卷可以證明，足見被告前揭任意性之自白與事
    實相符。從而，本案事證明確，應依法論科。
二、論罪科刑：
  ㈠根據卷內證據資料顯示，被告分別參與「華英雄」、「安利
    」、「小P」等詐騙集團，這3個集團名稱有異，被告參與之
    時間點，亦不同，應屬不同之詐騙集團，被告對此亦無意見
    ，且附表編號2所示之詐欺取財犯行，為被告參與詐欺集團
    後之「首次」詐欺取財犯行，是核被告如犯罪事實欄、附
    表編號2所示所為，係犯組織犯罪防制條例第3條第1項之參
    與犯罪組織罪、洗錢防制法第14條第1項之洗錢罪，及刑法
    第339條之4第1項第2款之三人以上共同詐欺取財罪（關於參
    與犯罪組織與加重詐欺取財罪之競合，與本案案例事實相仿
    之最高法院107年度台上字第1066號判決、108年度台上字第
    337號判決認為，參與犯罪組織罪，應與「首次」加重詐欺
    取財罪成立想像競合犯，再與其他詐欺取財犯行成立數罪，
    基於相同案件相同處理之司法權本質，本院自得加以參考援
    用）；如附表編號1、3所示所為，則係犯洗錢防制法第14條
    第1項之洗錢罪，及刑法第339條之4第1項第2款之三人以上
    共同詐欺取財罪（起訴書誤載附表編號1為被告參與詐欺集
    團後之首次詐欺犯行，容有誤會，應予更正）。
  ㈡被告就上開犯行，與犯罪事實欄所示之人，有犯意聯絡與行
    為分擔，應為共同正犯。
　㈢對於單一被害人而言，提款車手張政琪雖有多次提領行為，
    但被告是基於單一詐欺取財之主觀犯意，於緊密之時間、地
    點提領詐騙所得，侵害同一財產法益，應屬接續犯之一罪。
　㈣被告就單一被害人部分，分別以一行為同時觸犯上開罪名，
    為想像競合犯，應從一重之加重詐欺罪處斷。
　㈤被告所犯上開各罪，犯意各別、行為互異，應分論併罰之。
  ㈥被告就上開洗錢、參與犯罪組織犯行，已於偵查、本院審理
    時自白在案，應依洗錢防制法第16條第2項、組織犯罪防制
    條例第8條第1項後段減輕其刑（雖然此部分之犯行為想像競
    合犯，應從一重論以加重詐欺取財罪，但想像競合犯本質為
    數罪，在決定處斷刑時，仍應考慮輕罪之加重、減輕其刑之
    規定，因為這樣才能比較何者為較重之刑，且決定輕罪封鎖
    效果之量刑下限）。
　㈦爰審酌被告不思以合法手段賺取財富，竟加入詐欺集團，擔
    任「車手」之角色，謀求不法利益，犯罪動機實屬可議，其
    提供提款卡給取款車手，並將領得款項轉交給其他詐欺集團
    成員，形成金流斷點，進而掩飾、隱匿犯罪所得，造成後續
    追查困難，亦使詐欺集團得以確保不法利得，犯罪情節非輕
    ，另考量被告並非集團內最主要的核心角色，而本案被害人
    被騙金額非少，被告於案發後，表示其在監執行無資力賠償
    被害人，而未能與被害人達成和解，難認其於犯罪後積極彌
    補損害，另斟酌被告於犯罪後坦承全部犯行，態度甚佳，其
    於本院審理時自述：我的學歷是國中畢業，離婚，有4個小
    孩，都由跟扶養，我目前入監執行，孩子是跟我父母親生活
    ，我職業是理髮師，跟父親一起開店工作，因為疫情生意變
    差，小兒子要讀高中，經濟壓力大，所以才會加入詐欺集團
    ；我是第一次入監，我有穩定的工作，理髮師我擔任很久了
    ；請求從輕量刑，讓我儘早回歸社會，回去照顧家人等語之
    教育程度、家庭生活狀況、犯罪動機，辯護人表示從輕量刑
    之量刑意見，公訴人對於本案量刑並無其他意見，經本院通
    知，被害人均未表示意見，另考量本案被害人遭詐騙金額差
    異等一切情狀，分別量處如附表主文欄所示之刑。
  ㈧刑法第50條、第51條並未明文規定在個案中應該如何量定應
    執行之刑，對此，本院認為數罪併罰案件定應執行刑之目的
    在於「罪責原則」及「特別預防」之考量，刑罰之一般預防
    功能，將使行為人淪為「警惕世人」的工具（手段），侵害
    人性尊嚴（刑罰的一般預防功能在於立法者所設定的法定刑
    的本身），不應該在量刑或定應執行刑予以考慮，而經過此
    一特別之量刑程序，方能充分反應各行為整體之不法內涵，
    進而進行充分且不過度的罪責評價，尤其是各宣告刑對於行
    為人的刑罰意義，也應該充分考量行為人本身的人格特性及
    刑罰經濟原則，過重的刑罰反而無法達到教化之目的，更有
    可能違反比例原則。此外，本院亦認刑法第57條所規定之各
    款量刑事由，就同一事由在定應執行之刑時予以再次評價，
    並不違反「雙重評價禁止」，主要的理由在於兩者的制度目
    的不同，在決定宣告刑時，法院應該考量宣告刑之處遇是否
    合乎罪責原則與特別預防功能，在罪責框架基礎內決定具體
    刑度，但在決定應執行刑時，則是出於整體刑罰執行的考量
    ，行為人的人格罪責，已經在各罪宣告刑累加的上限下，作
    為得減輕應執行之刑之事由，尤其是行為人所犯數罪的犯罪
    特質，總和的累加觀察，更可以充分反應行為人的主觀法敵
    對意思，以及法益侵害的總體威脅程度。因而斟酌本案被告
    所犯分屬加重詐欺取財、洗錢罪，犯罪罪質同一、犯罪手法
    雷同、犯罪時間在同一天，時間緊接，被告擔任車手，本案
    被害人人數為3人，整體損害金額為新臺幣（下同）13萬元
    ，且被告於犯罪後坦承全部犯行，又有上述家庭生活與經濟
    狀況等一切情狀，定應執行之刑如主文所示。　
三、關於沒收：
　㈠犯罪工具：上開人頭帳戶之提領工具，並未扣案，本院考量
    此些帳戶業經凍結，無法繼續使用，不再具有充作人頭帳戶
    使用之危害性，已無預防再犯之必要，而此些提領工具僅為
    帳戶使用之表徵，本身價值低廉，基於比例原則之考量，爰
    不予宣告沒收、追徵（犯罪工具為裁量沒收）。
  ㈡犯罪所得：被告於偵查、審理中表示每日可以獲得2,000元之
    報酬，而本案犯罪所得，並未扣案、合法實際發還被害人，
    自應依法宣告沒收，又目前多數實務見解對於沒收之諭知，
    多採「條件式」之方式為之，亦即：「犯罪所得○○○沒收之
    ，於全部或一部不能沒收或不宜執行沒收時，追徵其價額」
    ，但如何諭知沒收、追徵之方式，立法者並未予以明文，留
    待實務發展，本院認為，上開條件式的沒收方式，在本案已
    無適用之必要，因為原標的早就不存在，再以此方式進行沒
    收之宣告，並無任何實益可言，而新臺幣為國幣，本案價額
    已經具體、特定，亦無不能沒收或不宜執行沒收等問題，且
    在主文直接諭知追徵，對於沒收之執行、主文明確性、被告
    對於執行方式之認知，並無任何妨礙，當事人亦得對此，直
    接提起上訴救濟，因此，本院在主文第二項直接諭知犯罪所
    得之追徵。
  ㈢洗錢標的沒收：
  ⒈按犯洗錢防制法第14條之罪，其所移轉、變更、掩飾、隱匿
    、收受、取得、持有、使用之財物或財產上利益，沒收之，
    同法第18條第1項前段定有明文。此一新增條文，擴大沒收
    的範圍，除了犯罪工具、犯罪所得的沒收外，亦兼及「被洗
    的錢」，以符合國際規範（可參考立法理由：修正第1項如
    下：㈠FATF40項建議之第4項建議：各國應立法允許沒收洗錢
    犯罪行為人洗錢行為標的之財產）。
  ⒉但依刑法第11條規定：「本法總則於其他法律有刑罰、保安
    處分或沒收之規定者，亦適用之。但其他法律有特別規定者
    ，不在此限。」上開洗錢標的沒收的規定，雖然屬於特別法
    ，應該優先於刑法的適用，但關於被害人優先（刑法第38條
    之1第5項）、過苛條款（刑法第38條之2第3項），洗錢防制
    法沒有特別排除之明文，依據刑法第11條前段之規定，自得
    加以適用。
　⒊本案洗錢標的並未扣案，本院考量被告並非詐騙集團核心人
    物，所提領款項隨即全數交給上游，且領取的報酬不高，與
    洗錢標的金額甚有落差，若沒收洗錢標的，應屬過苛，經裁
    量後，依據刑法第38條之2第2項之規定，應不予宣告沒收、
    追徵。　
四、關於強制工作：
　㈠本案檢察官並未請求宣告強制工作。
  ㈡按犯參與犯罪組織罪者，「應」於刑之執行前，令入勞動場
    所，強制工作，其期間為3年，組織犯罪防制條例第3條第3
    項定有明文。本案被告亦構成參與犯罪組織罪，但因為想像
    競合犯的適用，在法定刑上從一重之三人以上共同詐欺取財
    罪論斷，此種拘束人身自由的保安處分，是否應該繼續適用
    、一律宣告強制工作是否違憲，將產生學理上的爭議。
  ㈢對此，最高法院108年度台上字第2306號判決，基於合憲性的
    限縮解釋，採取折衷說的觀點（該案經大法庭統一法律見解
    ），認為：「行為人以一行為觸犯組織犯罪防制條例第3條
    第1項後段之參與犯罪組織罪，及刑法第339條之4第1項第2
    款之加重詐欺取財罪，依刑法第55條前段規定從一重之加重
    詐欺取財罪處斷而為科刑時，於有預防矯治其社會危險性之
    必要，且符合比例原則之範圍內，由法院依組織犯罪防制條
    例第3條第3項規定，一併宣告刑前強制工作。」基於相同案
    件相同處理之司法權本質，本院自得加以參考援用。
　㈣據此，是否宣告強制工作，必須考慮行為人參與程度、重罪
    適用之宣告刑刑度是否可以達到特別預防的目的（類推適用
    司法院大法官釋字第471號解釋之意旨），此外，強制工作
    既然作為保安處分，目的在於透過工作技能的學習，達到預
    防再犯的目的，可知強制工作並非刑罰，行為人參與詐欺集
    團的程度、次數，不應作為是否宣告強制工作的唯一理由，
    且基於比例原則，至少應向法院釋明，透過如何之強制工作
    ，可以讓被告習得一技之長，有避免再犯之可能（應該要有
    完整的處遇計畫）。應注意，強制工作或許有一般預防的功
    能，但這僅止於立法者的立法警告作用，我們在決定個案是
    否有強制工作必要時，不該將一般預防納入考量，否則可能
    將本案行為人做為警世的「工具」，可能違反人性尊嚴。
  ㈤以本案而言，被告於109年4月間參與詐欺集團，僅擔任監督
    車手之下游角色，獲利不多，風險最高，刑法第339條之4第
    1項第2款之三人以上共同詐欺取財罪之刑責極重，本案已經
    宣告如主文所示之應執行刑，卷內並無任何強制工作之處遇
    計畫，並無證據釋明被告有實施強制工作的必要，本院綜合
    考量上開因素，而認為本案宣告應執行之有期徒刑已經可以
    達到特別預防之功能，應認本案被告並無宣告強制工作之必
    要。
五、依刑事訴訟法刑事訴訟法第273條之1第1項、第299條第1項
    前段，判決如主文。　　
本案經檢察官蕭有宏提起公訴，檢察官吳皓偉到庭執行職務。　
中　　華　　民　　國　　110 　年　　11　　月　　15　　日
                  刑事第五庭  法  官  陳德池
以上正本證明與原本無異。　　　　　　　　　
如不服本判決，應於收受判決後20日內向本院提出上訴書狀，並
應敘述具體理由。其未敘述上訴理由者，應於上訴期間屆滿後20
日內向本院補提理由書（均須按他造當事人之人數附繕本）「切
勿逕送上級法院」。
告訴人或被害人對於判決如有不服具備理由請求檢察官上訴者，
其上訴期間之計算係以檢察官收受判決正本之日期為準。
中　　華　　民　　國　　110 　年　　11　　月　　15　　日
                              書記官  陳孟君
附錄論罪科刑法條全文：
組織犯罪防制條例第3條第1項
發起、主持、操縱或指揮犯罪組織者，處3年以上10年以下有期
徒刑，得併科新臺幣1億元以下罰金；參與者，處6月以上5年以
下有期徒刑，得併科新臺幣1千萬元以下罰金。但參與情節輕微
者，得減輕或免除其刑。

洗錢防制法第2條
本法所稱洗錢，指下列行為：
一、意圖掩飾或隱匿特定犯罪所得來源，或使他人逃避刑事追訴
    ，而移轉或變更特定犯罪所得。
二、掩飾或隱匿特定犯罪所得之本質、來源、去向、所在、所有
    權、處分權或其他權益者。
三、收受、持有或使用他人之特定犯罪所得。
　　
洗錢防制法第14條
有第二條各款所列洗錢行為者，處7年以下有期徒刑，併科新臺
幣5百萬元以下罰金。
前項之未遂犯罰之。
前二項情形，不得科以超過其特定犯罪所定最重本刑之刑。

中華民國刑法第339條之4第1項
犯第339條詐欺罪而有下列情形之一者，處1年以上7年以下有期
徒刑，得併科1百萬元以下罰金：
一、冒用政府機關或公務員名義犯之。
二、三人以上共同犯之。
三、以廣播電視、電子通訊、網際網路或其他媒體等傳播工具，
    對公眾散布而犯之。
附表：
編號 詐騙過程 提款過程 主文 1 （被害人簡孟軒） 詐欺集團成員於109年4月6日上午10時50分許，撥打電話給簡孟軒，佯稱係其舅舅，需借款孔急，致簡孟軒陷於錯誤，依指示於同日上午11時8分許，匯款5萬元，至汪明鴻中華郵政帳號0000000-0000000號帳戶內（下稱系爭帳戶）。 ⒈張政琪於109年4月6日中午12時14分許至15分許，在位於彰化縣○○市○○路00號全聯彰化長興門市，持系爭帳戶之金融卡，接續提領4萬元（不含手續費10元）。 ⒉張政琪於109年4月6日中午12時31分許至32分許，在位於彰化縣○○市○○路000號全聯彰化三民門市，持系爭帳戶之金融卡，接續提領2萬3,000元（不含手續費10元）。 劉翰陽犯三人以上共同詐欺取財罪，處有期徒刑壹年貳月。  2 （被害人羅楒琪） 詐騙集團成員於109年4月1日下午1時50分許，以FACEBOOK、LINE與羅楒琪聯繫，佯稱出售IPHONE行動電話，致羅楒琪陷於錯誤，依指示於同年4月6日上午11時9分許，匯款1萬3,000元，至系爭帳戶內。  劉翰陽犯三人以上共同詐欺取財罪，處有期徒刑壹年參月。  3 （被害人林培英） 詐騙集團成員於109年4月6日上午10時21分許，撥打電話給林培英，佯稱係友人，需借款孔急，致林培英陷於錯誤，依指示於同日下午3時20分許，匯款6萬7,000元，至系爭帳戶內。 張政琪於109年4月6日下午4時7分許，在不詳地點，持系爭帳戶之金融卡，提款6萬元，又於同日下午5時37分，在彰化縣○○市○○路000號之中華郵政彰化西門郵局，持上開金融卡，提領1萬4,000元。 劉翰陽犯三人以上共同詐欺取財罪，處有期徒刑壹年貳月。